【裁判字號】    92,台上,4134
【裁判日期】    920731
【裁判案由】    違反公職人員選舉罷免法
【裁判全文】
最高法院刑事判決                              九十二年度台上字第四一三四號
    上  訴  人  台灣高等法院高雄分院檢察署檢察官
    被      告  甲○○
右上訴人因被告違反公職人員選舉罷免法案件，不服台灣高等法院高雄分院中華民國
九十二年四月三十日第二審判決（九十二年度上訴字第二二七號，起訴案號：台灣高
雄地方法院檢察署九十一年度選偵字第三九號、九十一年度選偵字第四三號），提起
上訴，本院判決如左：
    主  文
原判決關於甲○○部分撤銷，發回台灣高等法院高雄分院。
    理  由
原判決關於被告甲○○部分，以公訴意旨略稱：被告甲○○係中國國民黨岡山鎮黨部
職員，與蔡素珠、趙玉蘭母女（業經原審判決諭知無罪確定）均為民國九十一年度高
雄縣岡山鎮鎮長候選人吳森發之助選員，甲○○與蔡素珠、趙玉蘭三人共同基於使另
一無黨籍岡山鎮鎮長候選人陳武不當選之意圖，於九十一年一月二十五日晚上七時
許之鎮長競選期間，由甲○○在高雄縣岡山鎮○○路九十八號吳森發競選總部前，交
予蔡素珠及趙玉蘭，載有「問：請問陳武先生，您以靠牌為記帳工作，自稱是『財
經專家』，大家知道您以成立『○○證券公司』為名，集資新台幣（下同）一億三千
萬後，由股東推舉為負責人，卻損失賠了近一億的資金，這些錢是賠了？還是虧了？
到底這些錢到哪裡去了？」、「問：台南市長、橋頭鄉長、鳳山市長都是民進黨，他
們到底為什麼被求刑起訴的？」、「問：房子被拍賣可恥或是脫產可恥？」等未經查
證屬實之不實內容選舉文宣一箱至岡山鎮散發，趙玉蘭領取後，以機車搭載甲○○所
交付之上開不實內容選舉文宣，與蔡素珠以徒步方式在高雄縣岡山鎮○○里地區○街
散發上開不實內容選舉文宣予不特定之具有投票權之鎮民，足以生損害於陳武及岡
山鎮鎮民對於候選人陳武之正確評價與該屆鎮長選舉之純正性，因認甲○○涉犯公
職人員選舉罷免法第九十二條之意圖使候選人不當選，以文字散布不實之事，足以生
損害於陳武之罪嫌；經審理結果，認被告之犯罪不能證明，因而維持第一審諭知被
告無罪之判決，駁回檢察官在第二審之上訴。
惟查：(一)證人蔡素珠於警訊供稱：「我於（九十一年一月）二十五日晚上七時，在岡
山鎮維仁里地區散發傳單，我女兒趙玉蘭與我一起在散發宣傳單，這些宣傳單是趙玉
蘭帶我到岡山鎮維仁里德昌羊肉店附近，由一位郭小姐交給我們散發，郭小姐交給我
一紙箱（警方查扣那一箱文宣）；郭小姐我認識，是去年加入國民黨時與她認識，她
在今晚十八時左右，打電話到我家邀我發傳單」；於偵查中供稱：「昨（二十五）晚
，我女兒趙玉蘭載我及扣案文宣到德昌牛肉店去散發扣案文宣；在場之甲○○我認識
（指認），是她（指甲○○）叫我散發扣案之廣告，是她（甲○○）發給我們，叫我
們去發的；一位男子叫我不要穿吳森發競選總部的背心及帽子去散發，我不知他的名
字，他都與甲○○一起工作；是甲○○叫我去發宣傳單」；證人趙玉蘭於警訊供稱：
「我在二十五日晚上七時，在岡山鎮維仁里地區散發這些競選傳單給路人，這些傳單
是在吳森發競選總部，由岡山鎮民眾服務站甲○○交給我，要我去散發，郭小姐在二
十五日晚上六時三十分，在吳森發競選總部交給我及我母親蔡素珠一捲文宣，郭小姐
叫我們二十八日到吳森發競選總部找一位許小姐領工資」，於偵查中供稱：「我媽媽
及我去吳森發競選總部找甲○○說要發文宣，分配工作都是甲○○在分配，我認得甲
○○小姐，甲○○在吳森發競選總部拿文宣給我們，甲○○叫我們趕快發一發，甲○
○聽說是岡山鎮民眾服務站小姐；（警方提示甲○○口卡），是我之前所說之甲○○
沒錯，我所散發之選舉宣傳單是甲○○交給我的，還有另一名叫林明輝之人」；於第
一審法院九十一年一月二十六日訊問時供稱：「九十一年一月二十五日散發之文宣，
係吳森發競選總部一位叫甲○○交給我的，交一捆扣案文宣給我，據蔡素珠陳述，甲
○○係在國民黨岡山服務站服務，在吳森發競選總部，由甲○○將文宣交給我；我去
吳森發競選總部只找過甲○○，未找過他人，在競選總部門口，由甲○○分派我們去
各地區散發文宣」各等語。其等就基本事實之前後供述似無不同，然原判決於理由欄
竟謂：「渠等前後不一，顯有瑕疵」，核與上引卷內資料不符，有證據上理由矛盾之
違法。(二)原判決於理由欄說明：「證人陳月足於警訊證稱：『投票日一月二十六日前
二日，我與甲○○一起外出遊行』，足證甲○○辯稱：當天係陪同候選人吳森發造勢
遊行掃街拜票，即非不足採信」；然證人陳月足上開供述投票日九十一年一月二十六
日之前二日，即九十一年一月二十四日與被告一起外出遊行，何以得據以認定九十一
年一月二十五日晚上七時許，被告未交付系爭文宣予蔡素珠、趙玉蘭？原判決未說明
論斷之理由，有理由不備之違法；又被告於投票日之前，若曾陪同候選人掃街拜票，
是否整日均在外遊行而不曾回至競選總部？亦待查明。(三)原判決於理由欄說明：證人
林明慧提出耕得設計事業公司（下稱耕得公司）之估價單一紙，證明其確有委託上開
文宣之印製，經本院傳訊該公司負責人許太貢亦到庭結證：『（問：林明慧有無在九
十一年一月間交給你印刷文宣？）有，（問：印刷什麼樣的文宣？）是選舉文宣；（
問：文宣的內容？）記憶裡面有好幾個問答題；（問：做過幾份文宣？）只有做過這
一份文宣；（問：文宣的內容是否你們做的？）是林明慧寫好交給我們排版的；（問
：總共多少錢？如何給付？）一萬五千元，（約定）以現金支付，我還沒有拿到』等
語無訛，且與證人林明慧就上述問題隔離訊問結果一致，足徵證人林明慧上開證言，
顯非虛詞，是被告甲○○辯稱其未參與候選人吳森發競選文宣之企劃與散發等工作，
且未交付扣案之選舉文宣予被告蔡素珠、趙玉蘭散發等情，即非不足採信」；惟證人
許太貢於原審所供替林明慧印刷選舉文宣，雖供稱「只有做過這一份文宣」，但原審
訊問許太貢時，並未提示系爭文宣給予許太貢辨認，則許太貢所供替林明慧印刷一份
競選文宣，是否為本件系爭文宣？非無疑竇，且系爭文宣若係林明慧交予印刷廠排版
印刷，雖足以證明系爭文宣並非被告企劃、印製，然何以亦足資證明被告未交付系爭
文宣予蔡素珠、趙玉蘭散布？原判決均未說明論斷之理由，亦有違誤。綜上，應認原
判決關於甲○○部分有撤銷發回之原因。
據上論結，應依刑事訴訟法第三百九十七條、第四百零一條，判決如主文。
中      華      民      國    九十二    年      七      月    三十一    日
                              最高法院刑事第一庭
                                  審判長法官  施  文  仁
                                        法官  林  永  茂
                                        法官  蕭  仰  歸
                                        法官  賴  忠  星
                                        法官  呂  永  福
        右正本證明與原本無異
                                              書  記  官
中      華      民      國    九十二    年      八      月      七      日
                                                                        ｖ


司法院資訊處製作；財團法人民間司法改革基金會備份。
